---
title: "Examen SQL (Impala) en R"
output: html_notebook
---



```{r setup, message=FALSE, warning=FALSE}
library(readr)
library(dplyr)
library(sqldf)
library(lubridate)
```


# Carga de archivos

```{r carga_archivos}
base_productos <- read_delim(
  "C:/Users/Emiliano/Desktop/InsumosExamen/base_productos.txt",
  delim = "|",
  show_col_types = FALSE,
  trim_ws = TRUE
)

base_tiendas <- read_delim(
  "C:/Users/Emiliano/Desktop/InsumosExamen/base_tiendas.txt",
  delim = "|",
  show_col_types = FALSE,
  trim_ws = TRUE
)

base_transacciones <- read_delim(
  "C:/Users/Emiliano/Desktop/InsumosExamen/base_transacciones.txt",
  delim = "|",
  show_col_types = FALSE,
  trim_ws = TRUE
)
```

# Conversión de fechas


```{r}
base_productos$fecha_lanzamiento <- as.Date(base_productos$fecha_lanzamiento)
base_tiendas$fecha_apertura <- as.Date(base_tiendas$fecha_apertura)
base_transacciones$fecha_compra <- as.Date(base_transacciones$fecha_compra)
```

##Se convirtieron las columnas de fecha al tipo Date para asegurar un manejo correcto en filtros, agregaciones y cálculos temporales.


# Consulta 1
## Número y monto de ventas por estado ordenado de mayor a menor

```{r q1}
q1 <- sqldf("
SELECT
    bti.nombre_estado,
    COUNT(*) AS cantidad_transacciones,
    SUM(bp.precio) AS monto_total_ventas
FROM base_transacciones bt
JOIN base_productos bp
    ON bt.id_producto = bp.id_producto
JOIN base_tiendas bti
    ON bt.id_tienda = bti.id_tienda
GROUP BY bti.nombre_estado
ORDER BY cantidad_transacciones DESC,
         monto_total_ventas DESC
")

q1
```

# Consulta 2
## Top 5 productos con mayor número de transacciones

```{r q2}
q2 <- sqldf("
SELECT
    bt.id_producto,
    COUNT(*) AS total_transacciones
FROM base_transacciones bt
GROUP BY bt.id_producto
ORDER BY total_transacciones DESC,
         bt.id_producto ASC
LIMIT 5
")

q2
```

# Consulta 3
## Precio promedio por producto considerando solo ventas

```{r q3}
q3 <- sqldf("
SELECT
    bt.id_producto,
    AVG(bp.precio) AS precio_promedio
FROM base_transacciones bt
JOIN base_productos bp
    ON bt.id_producto = bp.id_producto
GROUP BY bt.id_producto
ORDER BY bt.id_producto
")

q3
```

# Consulta 4
## Última fecha de compra por tienda

```{r q4}
q4 <- sqldf("
SELECT
    bt.id_tienda,
    MAX(bt.fecha_compra) AS ultima_fecha_compra
FROM base_transacciones bt
GROUP BY bt.id_tienda
ORDER BY bt.id_tienda
")

q4
```

# Consulta 5
## Productos que nunca se vendieron por estado

```{r q5}
q5 <- sqldf("
SELECT
    bti.nombre_estado,
    bp.id_producto
FROM base_tiendas bti
CROSS JOIN base_productos bp
LEFT JOIN (
    SELECT DISTINCT
        bti2.nombre_estado,
        bt.id_producto
    FROM base_transacciones bt
    JOIN base_tiendas bti2
        ON bt.id_tienda = bti2.id_tienda
) v
    ON bti.nombre_estado = v.nombre_estado
   AND bp.id_producto = v.id_producto
WHERE v.id_producto IS NULL
ORDER BY bti.nombre_estado, bp.id_producto
")

q5
```

# Consulta 6
## Tiendas que rebasan el promedio histórico de transacciones

```{r q6}
q6 <- sqldf("
WITH transacciones_por_tienda AS (
    SELECT
        bt.id_tienda,
        COUNT(*) AS total_transacciones
    FROM base_transacciones bt
    GROUP BY bt.id_tienda
),
promedio_historico AS (
    SELECT
        AVG(total_transacciones) AS N
    FROM transacciones_por_tienda
)
SELECT
    tpt.id_tienda,
    bti.nombre_estado,
    tpt.total_transacciones
FROM transacciones_por_tienda tpt
JOIN base_tiendas bti
    ON tpt.id_tienda = bti.id_tienda
CROSS JOIN promedio_historico ph
WHERE tpt.total_transacciones > ph.N
ORDER BY tpt.total_transacciones DESC, tpt.id_tienda
")

q6
```

# Consulta 7
## Producto más vendido por cada estado

```{r q7}
q7 <- sqldf("
WITH ventas_producto_estado AS (
    SELECT
        bti.nombre_estado,
        bt.id_producto,
        COUNT(*) AS total_transacciones
    FROM base_transacciones bt
    JOIN base_tiendas bti
        ON bt.id_tienda = bti.id_tienda
    GROUP BY bti.nombre_estado, bt.id_producto
),
ranking_productos AS (
    SELECT
        nombre_estado,
        id_producto,
        total_transacciones,
        ROW_NUMBER() OVER (
            PARTITION BY nombre_estado
            ORDER BY total_transacciones DESC, id_producto ASC
        ) AS rn
    FROM ventas_producto_estado
)
SELECT
    nombre_estado,
    id_producto,
    total_transacciones
FROM ranking_productos
WHERE rn = 1
ORDER BY nombre_estado
")

q7
```

# Consulta 8
## Promedio de días entre lanzamiento del producto y su primera venta

```{r q8}
q8 <- sqldf("
WITH primera_venta_producto AS (
    SELECT
        bt.id_producto,
        MIN(bt.fecha_compra) AS primera_fecha_venta
    FROM base_transacciones bt
    GROUP BY bt.id_producto
)
SELECT
    AVG(julianday(pvp.primera_fecha_venta) - julianday(bp.fecha_lanzamiento)) AS promedio_dias
FROM primera_venta_producto pvp
JOIN base_productos bp
    ON pvp.id_producto = bp.id_producto
")

q8
```

# Consulta 9
## Top 3 días con más transacciones

```{r q9}
q9 <- sqldf("
SELECT
    bt.fecha_compra,
    COUNT(*) AS total_transacciones
FROM base_transacciones bt
GROUP BY bt.fecha_compra
ORDER BY total_transacciones DESC, bt.fecha_compra ASC
LIMIT 3
")

q9
```

# Consulta 10
## Producto con mayor caída de ventas mes a mes

```{r q10}
q10 <- sqldf("
WITH ventas_mensuales AS (
    SELECT
        bt.id_producto,
        strftime('%Y-%m', bt.fecha_compra) AS year_mes,
        COUNT(*) AS total_ventas
    FROM base_transacciones bt
    GROUP BY bt.id_producto, strftime('%Y-%m', bt.fecha_compra)
),
caida_mensual AS (
    SELECT
        id_producto,
        year_mes,
        total_ventas,
        total_ventas - LAG(total_ventas) OVER (
            PARTITION BY id_producto
            ORDER BY year_mes
        ) AS diferencia_vs_mes_anterior
    FROM ventas_mensuales
)
SELECT
    id_producto,
    year_mes,
    total_ventas,
    diferencia_vs_mes_anterior
FROM caida_mensual
WHERE diferencia_vs_mes_anterior IS NOT NULL
ORDER BY diferencia_vs_mes_anterior ASC
LIMIT 1
")

q10
```

```{r}
write.csv(q1, "q1_ventas_por_estado.csv", row.names = FALSE)
write.csv(q2, "q2_top5_productos.csv", row.names = FALSE)
write.csv(q3, "q3_precio_promedio_producto.csv", row.names = FALSE)
write.csv(q4, "q4_ultima_fecha_por_tienda.csv", row.names = FALSE)
write.csv(q5, "q5_productos_no_vendidos_por_estado.csv", row.names = FALSE)
write.csv(q6, "q6_tiendas_sobre_promedio.csv", row.names = FALSE)
write.csv(q7, "q7_producto_top_por_estado.csv", row.names = FALSE)
write.csv(q8, "q8_promedio_dias_primera_venta.csv", row.names = FALSE)
write.csv(q9, "q9_top3_dias.csv", row.names = FALSE)
write.csv(q10, "q10_mayor_caida_mensual.csv", row.names = FALSE)
```

















